【裁判字號】    98,重訴,3
【裁判日期】    980904
【裁判案由】    殺人
【裁判全文】
臺灣雲林地方法院刑事判決               98年度重訴字第3號
公  訴  人  臺灣雲林地方法院檢察署檢察官
被      告  丁○○
指定辯護人  本院公設辯護人  許俊雄
上列被告因殺人案件，經檢察官提起公訴（97年度偵字第6340號）
，本院判決如下：
    主  文
丁○○殺人，累犯，處有期徒刑柒年陸月。
    事實及理由
一、犯罪事實：
(一)、丁○○前因竊盜案件，經法院判處有期徒刑3 月，經減刑為
    有期徒刑1 月15日，於民國96年10月23日入監服刑，於96年
    12月07日縮刑期滿，96年12月08日執行完畢出監。
(二)、丁○○與林志士（綽號「黑士」）係朋友關係。於97年12月
    20日晚間，兩人在雲林縣土庫鎮○○里○○路74巷3 號林志
    士住處飲酒，林志士欲向丁○○借款購毒，丁○○拒絕，並
    向林志士說教，雙方起了爭執，不歡而散。翌日（21日）早
    上07時許，丁○○因昨晚之事，再至林志士上開住處門前叫
    喊質問，林志士出門與丁○○對罵，並在屋前庭院內，分持
    鐵管、菜刀與丁○○打了起來，丁○○先持塑膠椅抵擋，塑
    膠椅腳被打斷後，丁○○又搶過鐵管反抗，由於林志士持上
    開鐵器揮打，致丁○○受有左前額撕裂傷（5cm ×1cm ，傷
    口於就醫後經縫合處置）、左食指擦挫傷（1.5cm ×0.3cm
    ）及右耳撕裂傷（2cm ×0.5cm） 等傷害。爭搶菜刀之過程
    中，丁○○為制止林志士，於搶得菜刀後，基於傷害之未必
    犯意，持菜刀砍中林志士手部，造成林志士受有右手拇指近
    端指節背側1 處淺切割傷（長1.4cm 、寬1mm 、深不及3mm
    ）、左前臂尺骨側下段1 處巨型切割傷（長8.5cm 、寬2.3c
    m 、深達尺骨，並切開曲腕尺骨肌及曲指深肌）。林志士於
    受傷後，猶不知罷手，再度至庭院內腳踏車處，取出其所有
    之短劍1 支（含刀鞘總長40公分、刀身長25公分、刀柄15公
    分、刀身寬度約1.5 公分、最寬部位2 公分），欲揮砍正蹲
    在地上洗去臉上血跡之丁○○，不料，劍身掉落在丁○○身
    旁地上，林志士遂持刀鞘欲揮打丁○○，丁○○見林志士又
    持物攻擊，無罷手之意，似欲置丁○○於死，一時怒急攻心
    ，明知持劍刺擊上半身之重要致命部位，將造成死亡之結果
    ，仍不違背其本意，基於殺人之未必故意，順手撿拾掉在地
    上之短劍，由下往上迅速且接續地猛力刺擊林志士上半身兩
    下，一刀刺中林志士之左前臂，穿刺左前臂內側上段1 處（
    皮膚缺口約2. 7cm×2cm ，深度達尺骨，與上述切割傷相通
    ）、另一刀刺入林志士左胸，穿刺其胸口距頭頂44公分及前
    胸正中線左側15公分1 處（皮膚缺損長2.2cm 、寬4mm） ，
    該刺擊使短劍刀身經林志士左側第4 肋間穿入左肋膜腔，且
    刺入左上肺葉（未穿透肺葉），左側肋膜腔內積血並血腫（
    逾2 千5 百毫升），左肺實質內亦血腫，呈塌陷狀等重創，
    林志士中劍後返回屋內，終因失血過多導致低血容休克而死
    亡。
(三)、丁○○於刺中林志士後，將上開短劍（連同刀鞘）、鐵管攜
    回雲林縣土庫鎮○○里○○街24號住處藏放，並將染血衣褲
    換下，前往雲林縣虎尾鎮若瑟醫院療傷，包紮完成後，於同
    日上午，丁○○再度返回林志士上址住處時，因林志士之父
    丙○○於當日上午07時20分許，發現林志士在房間內倒臥血
    泊，已無氣息，託人報警將林志士送醫急救（於同日上午08
    時10分到達醫院時，已呈死亡狀態，經急救處置，仍無生命
    跡象），丁○○猶不知林志士生死，遂在屋外向在場之越港
    里里長乙○○詢問林志士之狀況，並主動告知其與林志士爭
    吵之事，乙○○遂招呼在場採證之虎尾分局小隊長王克賢到
    身旁，丁○○於偵查犯罪機關之公務人員知悉犯人前，即主
    動向王克賢告知其為早上與林志士鬥毆之人，帶同警方人員
    在現場模擬案發情形，尋獲菜刀（已扣案）等物，而自首犯
    罪，並靜候裁判，復經丁○○同意搜索，經警在丁○○上址
    住處查扣短劍、鐵管、正在清洗之血衣等物。
二、認定犯罪事實所憑之證據及理由：
(一)、證據能力部分：
    被告、辯護人、檢察官對於本案所引之被告以外之人於審判
    外之供述證據，均同意作為證據使用，本院審酌該等書面作
    成時之情況，認為適當，依刑事訴訟法第159 條之5 第1 項
    之規定，認均有證據能力。
(二)、證明力部分：
１、被害人林志士於97年12月21日早上07時20分許，在雲林縣土
    庫鎮○○里○○路74巷3 號的房間內，經丙○○發現滿身是
    血躺在房內，已無氣息，丙○○託人報警送醫急救，然於同
    日上午08時10分到醫院時，林志士已呈死亡狀態，經醫院急
    救處置後，仍無生命徵象，於同日上午08時34分宣佈急救無
    效等情，業據告訴人丙○○於偵查中指訴在卷，有警詢、檢
    察官訊問筆錄在卷可明（見警卷第4 頁至第5 頁、相卷第11
    頁至第12頁、第16頁），復有財團法人天主教若瑟醫院診斷
    證明書1 紙在卷可參（見警卷第10頁、相卷第13頁），另經
    檢察官督同檢驗員相驗（勘驗）屍體屬實，製有勘（相）驗
    筆錄1 紙（見相卷第15頁）、相驗屍體證明書1 紙（見相卷
    第21頁）、檢驗報告書（見相卷第22頁至第31-1頁）在卷可
    憑。檢察官並命解剖屍體鑑定死因。
２、從上述檢驗報告書中可見，死者林志士左胸有1 處刺傷、左
    前臂1 處刺傷、1 處割傷、右手掌、背有多處挫傷、表皮出
    血、皮下瘀腫等受創部位。經法務部法醫研究所法醫師胡璟
    解剖鑑定結果，判定林志士所受創傷證據如下：
(1)、左胸穿刺傷：距頭頂44公分及前胸正中線左側15公分處1 穿
    刺傷，此傷皮膚缺損長2.2cm 、寬4mm ，此傷經左側第4 肋
    間穿入左肋膜腔，且刺入左上肺葉，並未穿透，左側肋膜腔
    內積血並血腫（逾2 千5 百毫升），左肺實質內亦具血腫，
    呈塌陷狀。
(2)、右手創傷：右手拇指近端指節背側基部有1 淺切割傷，長1.
    4 公分、寬1 公釐、深不及3 公釐，右食指中段指節前外側
    有1 小擦傷，約1.1 ×0.5 公分大小，右手背近小指側有另
    1 小擦傷，約8 ×7 公釐大小。
(3)、左前臂切割傷：左前臂尺骨側下段有1 巨型切割傷，長8.5
    公分，寬2.3 公分，深達尺骨，並切開曲腕尺骨肌與曲指深
    肌。
(4)、左前臂穿刺傷：左前臂內側上段有1 穿刺傷，此傷之皮膚缺
    口約2.7×2公分大小，深度與前述切割傷相通。
    由上受創證據，並綜合屍體其餘解剖檢驗結果，鑑定結果研
    判死亡原因乃遭他人持銳器攻擊刺殺，造成左胸穿刺傷併左
    肺穿刺傷、左肋膜腔大量內出血，併兩上肘之切割傷及穿刺
    傷，因而失血過多，導致低血容休克而死亡。死亡方式為他
    殺。此有法務部法醫研究所解剖報告書（見相卷第37頁至第
    39頁）、鑑定報告書（見相卷第40頁至第44頁）在卷可參，
    復有檢察官出具之相驗屍體證明書（見相卷第45頁）附卷可
    詳。
３、由上證據資料可明，林志士死亡之重創，來自於左胸深達左
    肺之穿刺，及左前臂深達尺骨之切割及穿刺，蓋如此深入之
    重擊，始可能造成人體大量之出血，終至低血容休克。至於
    其右手之傷勢，均為表淺之切割傷或擦傷，當不至於為大量
    出血之原因。而林志士左胸、左前臂之穿刺與切割，以其表
    面積之長度、寬度，及進入體內之深度觀之、信絕非搶奪刀
    器時不慎或自戕而來，乃外力有意識地猛力切砍、重刺所致
    。又死者林志士大量出血部位，均係在身體左側（左前臂、
    左胸），而非右側，可以推斷當時之鬥毆狀況，林志士非常
    有可能是右手持有武器攻擊，相鬥者不易自右側攻擊，只得
    從其左側之空檔突襲始能得逞。由此對應林志士右手表淺傷
    勢，不難推斷該部分傷勢可能係林志士手持武器攻擊他人時
    所自行造成，尚難論斷該部分傷勢亦係外力有意識攻擊而成
    傷。是前述鑑定意見與相驗屍體證明書均認死者林志士係因
    左胸穿刺併左前臂兩處傷口導致大量出血死亡，死亡方式乃
    他殺等情，均屬可信。
４、至於扣案之短劍、菜刀、鐵管等物之外觀體積，短劍1 把附
    於刀鞘內，不含刀鞘總長有40公分，刀柄15公分，刀身長25
    公分、寬度約1. 5公分，最寬部位有2 公分，刀身扁薄，但
    刀刃、刀尖均未見銳利，刀身上有些微血絲，握起刀柄，不
    覺沉重，適於單手刺擊，但若要刺入肉身，且刀尖深達人體
    肺臟，勢必須猛力刺擊始得致之。刀鞘則長有32公分，寬約
    3 公分，最寬部位4 公分。菜刀則有2 把，均為一般家用菜
    刀，其中1 把長有29公分，刀身18公分，刀柄11公分，刀刃
    有1 缺口，刀身上有疑似血跡，另1 把，長29公分，刀身17
    公分，刀柄12公分，刀刃則完整，兩把刀刃均屬鋒利。扣案
    之鐵管，鐵管1 支，為一般圓柱型鐵管，長97公分，直徑3
    公分。以上各情，均經本院勘驗屬實（見本院卷第132 頁背
    面、第133 頁），復有扣案之短劍、菜刀、鐵管足資為證，
    菜刀照片在卷可佐（見偵卷第7 頁、第8 頁）。由上勘驗內
    容及結果可見，扣案短劍之刀身長度與寬度與死者林志士左
    前臂、左胸之穿刺重創之痕跡（含刺入深度及穿入皮膚之表
    面積缺口）吻合，信其左前臂、左胸之穿刺重創，係該短劍
    所為，而扣案菜刀之其中任何1 支，亦均有可能造成死者林
    志士左前臂之深度切割傷，唯因該切割傷僅有1 處，故應係
    其中1 把菜刀所砍。因此，扣案之短劍、菜刀（其中1 支）
    ，均為死者林志士致命之兇器。至於扣案之鐵管，衡諸死者
    林志士如上之重創證據，當非奪命兇器。
５、另根據警方於案發後現場採證之照片、現場圖顯示，房屋前
    庭院內之水泥地上，確實有多處血滴，形狀呈圓滴散落狀，
    信係人體站立或行走狀態時由上而下流滴，足認死者林志士
    於受創流血後，仍處可以走動之狀態，或持續與被告砍打，
    或因傷而走避，均有可能，參諸林志士之拖鞋散落庭院水泥
    地上，更可徵其當時行動之匆促慌亂，打鬥之範圍應係在庭
    院內無誤。屋外水泥地上有1 水桶，內有半桶血水，其旁地
    面亦有多數血滴，庭院旁草叢內，則見1 斷腳之塑膠椅。房
    屋門內則有1 處較大面積血跡，應係死者林志士被發現臥血
    倒地之處。房內另1 處地板尚有扣案之菜刀1 支（刀刃完整
    者），堪信該菜刀係自房內該處所查扣。出了庭院至柏油馬
    路，亦有血滴，應係被告離去時所留。凡此，均有現場照片
    、現場圖（見警卷第11頁至第28頁、相卷第6 頁至第9 頁、
    第10頁）在卷可明。經警現場採證庭院水泥地雙截棍上血跡
    、柏油路上、被告當時所穿球鞋上、扣案短劍上、鐵管上血
    跡，送DNA 比對鑑定，確認雙截棍上血跡DNA 與林志士血跡
    DNA 相符，球鞋上、短劍上、鐵管上血跡DNA 則與被告血跡
    DNA 相合，此有內政部警政署刑事警察局鑑驗書附卷足明（
    見偵卷第27頁）。可認現場打鬥者應係林志士與被告，別無
    他人，且被告確曾受攻擊成傷，致球鞋、短劍、鐵管等物均
    有其血跡DNA 反應，此參若瑟醫院98年04月07日若瑟事字第
    0980000215號函覆本院稱被告於97年12月21日上午07：01主
    訴被打至該醫院急診，診斷發現被告左前額撕裂傷（5cm ×
    1cm） 、左食指擦挫傷（1.5cm ×0.3cm） 及右耳撕裂傷（
    2cm ×0.5cm） 等傷勢，前額撕裂傷局部麻醉施以傷口縫合
    ，其他傷口則予以創傷處理，於同日上午09時05分離院等情
    ，益徵其然（見本院卷第35頁函文及第36頁至第43頁病歷資
    料）。而鐵管、短劍上所留之被告血跡，亦可能係被告於受
    攻擊流血後，持以反抗或刺擊林志士致沾有被告血跡所致。
    再者，警方經被告同意後，於案發當日晚上09時許，即在雲
    林縣土庫鎮○○里○○街24號被告住處房間內，搜索扣押前
    述短劍、鐵管，此有雲林縣警察局虎尾分局搜索扣押筆錄（
    見偵卷第15頁至第17頁）、搜索現場照片、短劍、鐵管照片
    （見同卷第19頁至第22頁）附卷足憑，當信該等兇器係被告
    自命案現場攜回藏放無疑，之所以如此，更可推斷該等兇器
    極可能係在被告持以攻擊林志士得手後，一時心亂，攜回住
    處藏放。
６、被告於案發後當日上午返回案發現場，向在場之過港里里長
    乙○○詢問林志士「要不要緊」，並主動表示其與林志士爭
    吵鬥毆之情形，而被告當時身上有外傷包紮，令乙○○印象
    深刻等情，為證人乙○○於審判中證述明確（見本院卷第11
    7 頁），另經證人甲○○於審判中證述被告手上包紮紗布，
    到場查詢林志士狀況之情無誤（見本院卷第94頁），堪認被
    告之所以又回到現場詢問林志士之狀況，應係在場與林志士
    鬥毆後，又返頭關心查看。被告於到達現場後，向在場警方
    人員講述案情，並會同警方人員在現場找尋兇器，隨後，即
    為警方帶回分局製作警詢筆錄等情，亦為證人乙○○於審判
    中證述屬實（見本院卷第121 頁）。而由被告經警帶回分局
    所拍攝之卷附照片（見警卷第24頁），可明被告額頭、手部
    確有紗布包紮，其所穿白色球鞋，亦染有血跡，均可佐證人
    乙○○所言為真。
７、被告於警詢中即已供稱其與被告係朋友關係，97年12月20日
    晚上，其帶酒至林志士上址住處與林志士喝酒，林志士欲向
    被告借錢購毒，遭被告拒絕，雙方爭吵，不歡而散，隔日上
    午約07時許，被告到林志士住處門外叫喊，林志士當時在睡
    覺，出門即右手持菜刀，大聲與其對話，並持菜刀向其砍擊
    ，其奪刀，倒地，雙方扭打，其並持塑膠椅抵擋，造成塑膠
    椅破裂，其間，菜刀不慎插入林志士胸口，其推開林志士，
    起身至水桶洗去臉上血跡，見林志士爬起返回屋內，其轉身
    回家時，見兇刀棄置該處，即順手丟棄在草叢，返家後即前
    往若瑟醫院就醫，就醫後因不知林志士已死亡，再返回現場
    ，向警方自首（見警卷第2 頁）。於檢察官複訊時，被告繼
    為如上之供述外，復供稱其與林志士在拉扯中搶到菜刀，便
    將菜刀順勢丟出去，林志士左手也放開鐵管，人即走到長椅
    後面腳踏車處，被告當時頭部受傷，血流滿面，影響視力，
    走至水桶處蹲著捧水洗臉，林志士又往其衝來，身上掉出1
    把短劍之刀身（刀身與刀鞘分離），被告將短劍刀身檢起，
    林志士又往其身上靠來，被告認林志士又要攻擊，遂右手拿
    刀順勢往前刺擊，但不確定有無刺中林志士，即見林志士往
    屋裡衝，被告拿著鐵管及刀子，往屋內喊了兩聲「黑士」，
    沒有回應，因當時受傷流血，被告轉身離開想去敷藥，見地
    上菜刀1 把、水壺等物，一氣之下全丟入草叢，另為免林志
    士日後又持刀器攻擊，被告遂將鐵管及短劍撿拾返家，並前
    往就醫，之後又騎機車至林志士住處，本想問林志士如何處
    理打傷之事，見現場有警方封鎖線，里長亦在場，其即詢問
    里長，並告知其與林志士吵架之事，警察聽到後，被告即在
    現場告知警察案發狀況及菜刀所在位置，並為警帶回分局製
    作筆錄（見偵卷第11頁至第13頁）。被告雖於偵查中雖否認
    知悉林志士左前臂切割傷何來，對是否持劍刺中林志士一事
    亦表不能確定，然對林志士持菜刀及其持短劍互擊對方之事
    實，已為自白。
８、於本院準備程序時，被告自白殺人之犯行，並供稱林志士當
    時拿菜刀及鐵管打伊，其拿塑膠椅先擋，繼而搶到鐵管，兩
    人跌倒後，其搶到菜刀，將菜刀丟在一旁，林志士遂至腳踏
    車附近，被告則至水桶處洗臉，發現林志士拿取的短劍刀身
    掉在地上，被告撿起，看見林志士持刀鞘欲毆打伊，其「當
    時生氣」，「想說他（林志士）一直要讓我死」，被告遂突
    然拿刀（短劍）由下往上刺往林志士上半身，快速地接續刺
    擊2 下（見本院卷第27頁及背面）。審判中，被告又自白林
    志士左前臂、左胸之穿刺重擊為其持短劍所刺，接續刺了2
    下，因當時生氣時所為，但因是蹲著洗臉後所刺，故不知道
    先後刺中之順序；林志士當時所持菜刀是扣案刀刃有缺口之
    菜刀，另1 把菜刀則未出現在打鬥現場，林志士先拿鐵管打
    其頭部，其拿塑膠椅抵擋，再搶過鐵管，林志士接著拿菜刀
    砍伊，其拿鐵管反抗，菜刀打到鐵管，刀刃因此缺口，其搶
    到菜刀後，便將菜刀往後丟。至於林志士左前臂之切割傷是
    否被告砍傷，被告供稱其不知道，因當時菜刀搶很久，沒有
    注意有無傷及林志士左前臂，又因當時臉上有血，也看不清
    楚是否傷及手臂。至於扣案之菜刀、短劍、鐵管等物，均為
    林志士所有；附卷照片所示內容，被告供稱雙截棍並未用於
    打架，水桶即為被告洗血之所在，草叢內茶壺本在庭院地上
    ，被告前往就醫前，將之丟入草叢，塑膠椅即為被告當時持
    以抵擋之物，水泥地上拖鞋應為林志士所有，其2 人是在庭
    院內鬥毆，並未在柏油路上，拍攝柏油路是被告離去時在柏
    油路上滴有血跡，其當時是穿照片所示衣褲、鞋子回到案發
    現場等情明確（以上均見本院卷第129頁至第133頁）。
９、被告供述林志士持菜刀、鐵管與其鬥毆，其因而受傷，被告
    於水桶旁洗臉之際，趁機撿拾地上短劍刺擊林志士上半身2
    下，而刺中林志士左前臂及胸口，並承認因此殺害林志士，
    復將短劍、鐵管攜回住處藏放，再前往醫院治療包紮後，又
    返回林志士住處查看林志士狀況等自白，核與死者林志士所
    受刀創程度、致死原因之解剖鑑定資料、扣案短劍、鐵管、
    菜刀等物之外觀體積、短劍及鐵管係在被告住處查扣、被告
    之診斷資料、現場照片、刀器照片、被告為警帶回分局時之
    照片等前揭證據資料所示情形均相吻合，復有證人甲○○、
    乙○○於審判中之證詞可佐。又被告自白其因受林志士持菜
    刀、鐵管攻擊，受傷後，林志士又近身持刀鞘作勢欲攻擊，
    其當時氣憤，恨林志士欲置其死地，因而持劍突然對林志士
    下重手，劍身深達尺骨及左肺，此部分殺人之動機，亦與現
    場確曾發生鬥毆之情狀及被告所受傷勢等情相合，被告具突
    發性（非預謀）之殺人動機，亦可確認。再者，短劍雖非銳
    利，但單手持以猛力攻擊人之要害，足以刺穿致命部位，當
    造成失血過多死亡之情，信為被告所明知，本案雖無直接證
    據可得證明被告係面對林志士，相準林志士左胸心肺等致命
    部位而為刺擊，然依被告自白，其係在林志士近身時，蹲著
    由下而上刺擊林志士之上半身，則短劍刺中林志士胸口致命
    部位之可能性相當之大，參酌被告猛烈刺擊之攻擊情狀，足
    認被告當時是認縱刺中林志士之致命部位而奪其性命，亦在
    所不惜，不違本意，是被告具殺害林志士、奪取之生命法益
    之未必故意，應可斷言。
１０、被告雖對林志士左前臂之切割傷表「不知情」、「未注意」
    ，然如前所述，該切割傷之面積、深度均甚明顯（長8.5 公
    分，寬2.3 公分，深達尺骨，並切開曲腕尺骨肌與曲指深肌
    ），若係搶奪菜刀過程中不慎砍中，亦不至於如此皮開肉綻
    ，應係被告於奪得菜刀後，欲制止林志士之攻擊，隨即往前
    揮砍，因而砍中林志士之左前臂所致，縱被告對此傷勢供述
    不知，然此部分被告至少具有傷害林志士之未必故意，當無
    可推卸。至於林志士右手拇指近端指節背側1 處淺切割傷（
    長1.4cm 、寬1mm 、深不及3mm）， 雖傷口不大，但因受傷
    部位係在「指節背側」，一般人持刀實難自傷該部位，信亦
    係被告於奪得菜刀後所劃傷，此部分傷勢與被告持菜刀砍中
    林志士左前臂之情節綜合觀察，更可判斷被告於奪得菜刀後
    ，確有往前揮砍而傷害（制止）林志士之未必故意，蓋依當
    時情勢判斷，被告僅單純將菜刀往後丟棄，當不足以表達被
    告制止林志士持續攻擊之意。惟被告於砍傷林志士後隨即丟
    棄菜刀一節觀之，更徵被告持菜刀揮砍僅止傷害林志士，而
    非殺害。而林志士於左前臂被砍傷，一時猶未知覺，且不罷
    手，再前往腳踏車處取出短劍欲攻擊被告，然因左前臂受創
    嚴重，極可能因為手臂疼痛之因素，致持劍不穩，劍身掉落
    地上，無力撿拾，只能持刀鞘作勢攻擊。被告於蹲著洗臉之
    際，見林志士仍取出短劍，猶不停止攻擊，則其怒急攻心，
    心想林志士真要取其性命，乃合於情理之反應，被告終而由
    傷害之未必故意提升至殺人之未必故意，拾起短劍，不由分
    說即迅速、重力刺擊林志士上半身兩下，依人體手臂在胸口
    之前的正常狀態判斷，被告應係先刺中林志士之左前臂，其
    猶不罷手，在林志士中劍手臂失力下垂時，又進逼刺中林志
    士左胸口，更可見被告奪取林志士性命之未必故意甚明。另
    被告刺中林志士左前臂、左胸部位，應係林志士右手持刀鞘
    ，不易攻擊身體右側得手，故刺中林志士疏於防備之身體左
    側無誤，被告於刺中2 下後並即停手，未再予追擊，可以推
    斷被告已知刺擊林志士得手，林志士已受重創之故。此外，
    扣案之短劍、鐵管、菜刀等物若為被告所有，由其攜至現場
    攻擊林志士，信林志士於出門叫罵被告後，已遭被告毒手，
    不太可能還有餘力傷害被告，是被告供稱短劍、鐵管、菜刀
    均係林志士在其住處拿取之物，亦有所憑。林志士之死亡與
    被告之攻擊行為間，具有相當因果關係，應無疑義。綜上，
    被告自白殺人之犯行與事實相符，自屬可信，其犯行堪已認
    定，自應依法論科。
三、論罪科刑之理由：
(一)、被告所為，係犯刑法第271 條第1 項之殺人罪。被告先持菜
    刀砍劃，復持短劍刺擊，目的皆在制止林志士之進擊，僅犯
    意由傷害提升為殺人，其行為所造成身體之巨型切割傷、深
    入穿刺傷，均同為林志士失血過多而休克死亡之原因，無法
    獨立分離其因果關係，自難獨立論罪，以免重複評價，況死
    亡結果既已造成，保護身體法益之功能應已涵攝於生命法益
    之保護，被告之行為應僅論以殺人罪一罪，不另論究傷害罪
    。又被告持短劍猛力刺擊林志士左前臂及左胸口各1 下，乃
    單一殺人犯意接續為之，屬接續犯，亦僅論殺人罪一罪。
(二)、被告前因竊盜案件，經法院判處有期徒刑3 月，經減刑為有
    期徒刑1 月15日，於96年10月23日入監服刑，於96年12月07
    日縮刑期滿，96年12月08日執行完畢出監。此有臺灣高等法
    院被告前案紀錄表在卷可明，其於有期徒刑執行完畢後5 年
    內再犯本案，為累犯，依法加重其刑（死刑、無期徒刑部分
    依法不得加重）。
(三)、至於被告是否自首犯罪部分，本院認為：
１、按「刑法第62條之所謂發覺，係指有偵查犯罪職權之公務員
    已知悉犯罪事實與犯罪之人而言，而所謂知悉，固不以確知
    其為犯罪之人為必要，但必其犯罪事實，確實存在，且為該
    管公務員所確知，始屬相當。」此項「確知」，「仍須有確
    切之根據得為合理之可疑者，始足當之，若單純主觀上之懷
    疑，要不得謂已發生嫌疑。」最高法院72年臺上字第641 號
    、75年臺上字第1634號判例要旨可資參照。另「自首以對於
    未發覺之罪投案而受裁判為要件，至其方式雖不限於自行投
    案，即託人代理自首或向非偵查機關請其轉送，亦無不可，
    『但須有向該管司法機關自承犯罪而受裁判之事實，始生效
    力』。」最高法院50年臺上字第65號判例要旨亦可為本案認
    定自首與否之依據。
２、本案據證人甲○○（現場警戒之員警）、乙○○（到場關心
    里民之越港里里長）於審判中之證述，警方於到場封鎖現場
    進行採證，至被告出現講述其與林志士鬥毆的這段時間內，
    警方人員尚且不知犯罪事實為何及犯人為誰（見本院卷第93
    頁背面、第94頁、第116 頁、第116 頁背面）。而被告到場
    後，向乙○○詢問林志士之狀況，並告知其與林志士吵架、
    打架、拿菜刀砍傷等事，警方始知悉被告為犯罪嫌疑人一事
    ，亦為證人甲○○、乙○○證述在卷（見同卷第94頁、第96
    頁、第97頁背面、第98頁及背面）。然偵查犯罪之警方人員
    如何得悉犯罪嫌疑人為被告，據證人甲○○之證述，係甲○○當時在場警戒，與乙○○肩並肩講事情，被告到場向乙○○講述案發經過時，為在旁甲○○聽見，甲○○隨即離開3
    步左右，到旁撥打電話給其所長（土庫分駐所）通報案情，
    所長到場後，即將被告帶回製作筆錄，甲○○並證述被告是
    向李正清講述案情，其當時雖身著制服，但被告不是向其講
    述案情，現場並無其他偵查犯罪之警方人員向前與被告交談
    ，被告亦未在現場帶同警方模擬案發經過或找尋菜刀，是先
    回分駐所後，再帶被告回現場採證（見同卷第94頁至第95頁
    背面、第97頁、第99頁、第100 頁背面、第101 頁）。依甲○○之證述，被告似乎未有主動向在場員警「承認犯罪而受
    裁判」之意，亦未當場即配合警方模擬案發情況並找出兇器
    ，而是「碰巧」被甲○○聽聞其陳述犯罪情狀，即為甲○○
    招警帶回分駐所詢問案情。然依證人乙○○於審判中之證述
    ，被告當時向其告知與林志士吵鬥之情形時，其見被告臉部
    有包紮，直覺認為被告是與林志士吵架，乙○○即用手招呼
    在封鎖線內負責採證之虎尾分局偵查隊小隊長王克賢（綽號
    「鳳梨」）過來，王克賢到旁後，被告繼續向王克賢及伊講
    述與林志士吵架之事，其後，王克賢帶被告在現場草叢尋找
    兇器，並往兇宅走去，後來才帶回去製作筆錄（見同卷第11
    7 頁至第118 頁背面、第120 頁背面、第121 頁、第122 頁
    背面、第123 頁至第125 頁）。由乙○○之證詞可見，被告
    不僅向里長乙○○講述案情，亦接著向小隊長王克賢供述與
    林志士打架經過，並在現場協同警方人員找出菜刀，模擬案
    發狀況，再由警員帶回製作筆錄，而王克賢當時雖穿著便衣
    ，但其乃被告之學長，被告認識其為警察，故被告之行為，
    應已合於向警申告犯罪，並靜候調查、裁判之自首要件。
３、關於甲○○所證其「碰巧聽聞被告向乙○○講述案情」，並
    「悄悄地打電話通報分駐所所長到場」，「所長到場直接帶
    被告回分駐所」等情，經核與卷附其為報告人之「職務報告
    」（見相卷第14頁）內所載「有一名男子（丁○○）前來報
    稱」案發經過之情不符，亦未見該職務報告載明「碰巧聽聞
    」之事。對於有無書寫職務報告，證人甲○○先是否認，經
    本院提示後，始又表示該職務報告為其所寫，但堅稱所謂「
    前來報稱」是指被告回答里長的詢問。是由甲○○對職務報
    告是否由其所寫之失憶，及職務報告文義上及內容上與其所
    證確有出入之情形來看，職務報告是否真為甲○○所寫，或
    只是蓋「便章」，甲○○究竟是否在旁「碰巧」聽聞被告向
    乙○○講述案情，抑或王克賢已經帶同被告在現場模擬案發
    經過時，甲○○始得悉案情，均成疑問。又依甲○○之證述
    ，被告在講述案發經過時，是與乙○○、甲○○3 人併肩排
    一列，其離乙○○約1 公尺，被告離乙○○有1.5 公尺（見
    本院卷第94頁背面、第100 頁），可見被告離甲○○在2.5
    公尺以上，則被告既未對著甲○○講話，甲○○如何在前述
    距離之室外清楚得悉被告講述案情內容，亦有可議之處。況
    依乙○○於審判中之證述，被告在封鎖線外對其講述案情時
    ，甲○○是在封鎖線內警戒，距離其等約有5 、6 公尺或10
    公尺，因為甲○○是走動的狀態，所以實際距離乙○○多遠
    ，乙○○亦不能確定（見同卷第119 頁背面、第120 頁、第
    124 頁），顯與甲○○所證併排談話之情毫無相合。又若甲○○身著制服即與乙○○並肩談話，距離甚近，乙○○自無
    可能捨棄在旁警戒的警員甲○○，而舉手招呼遠在封鎖線內
    忙著採證之王克賢到身旁。另依被告於警詢、檢察官訊問及
    本院審判中之供述，其於現場向里長乙○○講述案情時，的
    確有警員出現請其說明案情，並在現場請其模擬發生狀況，
    並尋找菜刀，才由警員帶回虎尾分局；王正清確有招呼小隊
    長王克賢過來，其有配合王克賢說明案情，找尋菜刀，之後
    與王克賢回虎尾分局（見警卷第3 頁、偵卷第12頁、本院卷
    第98頁背面、第99頁、第100 頁、第100 頁背面、第125 頁
    背面）。是甲○○所謂「碰巧聽聞」、「所長直接帶被告回
    分駐所後再回現場模擬」云云，又顯無稽。對於乙○○是否
    招呼王克賢到其身旁一事，甲○○先避而不談，證稱是所長
    到場後帶被告進封鎖線裡面，後又證稱王克賢沒有到乙○○
    身旁，可能是乙○○忘記了（見本院卷第126 頁背面、第12
    7 頁）。然乙○○有無招呼王克賢至其身旁乃積極事實，乙○○除了編造以外，怎有忘記可言。又乙○○任職警察31年
    始退休，對於命案現場周遭情形及警員處理方式，信有一定
    程度之敏感與專業，其應不可能編造招呼王克賢到身旁聽聞
    被告講述案情之事實。又甲○○證述「所長直接帶被告回分
    駐所詢問再回現場」，亦與其事後證述「所長帶被告進入封
    鎖線」之情不符。經本院質疑何以不合，甲○○又迴避問題
    ，證述「所長說被告的衣褲是在被告家中發現的」（見同上
    出處）。再參諸卷附筆錄等資料，被告之警詢筆錄詢問人為
    小隊長王克賢、記錄人為偵查佐陳建坤，筆錄詢問製作地點
    係在虎尾分局偵查隊，將被告移送檢察署檢察官訊問者，乃
    虎尾分局，此均有警詢筆錄、雲林縣警察局虎尾分局刑事案
    件報告書在卷可明，全無土庫分駐所詢問被告之紀錄資料可
    憑。由此亦足見被告係為小隊長王克賢帶回虎尾分局製作筆
    錄無誤，甲○○所證其「碰巧聽聞被告向乙○○講述案情」
    ，「悄悄地通知所長前來直接帶被告回分駐所」云云，於此
    即無可信，其可能因有參與破案之績效上之壓力而為不實證
    述之動機，所證憑信力更低。相反地，乙○○所證內容核與
    被告所供相符，亦與警詢筆錄、移送書等證據資料相合，且
    與情理無違，自屬實情。
４、綜上，被告於本案偵查犯罪機關知悉犯人前，即向在場警員
    自首為犯罪者並靜候裁判，洵屬有據，依法減輕其刑，有期
    徒刑部分，並先加後減。
(四)、本院審酌：被告犯後於偵查中已供述大部分之案情，於本院
    審理中，亦對犯罪動機、犯罪情節等犯罪事實自白不諱，表
    示悔意，被告雖遲未與告訴人丙○○達成民事損害賠償之和
    解，填補其所造成之損害，惟此恐因被告受資力所困，難以
    此認定被告犯後態度不良。又被告之所以殺害林志士，由被
    告之犯罪情節及其所受傷勢觀之，係林志士持刀械毆打被告
    在先，被告不敵受傷後，見林志士猶不罷手，一時憤怒，始
    起殺人之未必故意，乃突發性之殺人事件，與預謀性質之殺
    人動機相較，被告犯罪動機之可非難性較低，又被告係持林
    志士用以攻擊之菜刀、短劍來反擊林志士，相較於攜帶兇器
    至人住處殺人之犯罪情節，被告之犯罪情節亦屬非重。另觀
    諸被告與林志士係朋友關係，平日相處均無何仇怨，被告因
    向林志士說教而惹林志士不滿，終而演變成互相攻擊之殺人
    案件，當非被告本可預料，由此亦足見被告尚非惡性重大之
    人，此由被告於就醫後又返回林志士住處查詢林志士狀況，
    而向警方自首，益徵其尚非冷血之人。然人命關天，被告犯
    罪所生之損害甚鉅，告訴人丙○○痛失兒子之悲情至今無法
    平復，在庭亦表示不能原諒被告，顯然，被告必須因此隔離
    教育，始能體會丙○○喪子之痛。復參被告學歷僅國中畢業
    ，教育程度不高，家中尚有小孩待養，家裡經濟全賴被告種
    植竹子及臨時工，並其妻子工廠薪資維持家計，被告曾患胃
    腸道出血、胃潰瘍、肝硬化、慢性B 型病毒性肝炎、食道靜
    脈瘤等疾病，領有重器障之殘障手冊，此有診斷證明書、殘
    障手冊等在卷可參（見本院卷第78頁至第82頁），其身體狀
    況不佳，家庭生活狀況亦有困難，及其他一切情狀，認量刑
    不宜過重，而量處如主文所示之刑。
(五)、扣案之菜刀、短劍、鐵管等物，皆非被告所有，前已敘明，
    自不為沒收之諭知。另扣案被告之衣褲，乃被告案發時穿著
    之物，尚非供被告犯罪所用，亦不為沒收之宣告，併此敘明
    。
四、應適用之法律：
(一)、刑事訴訟法第299條第1項前段。
(二)、刑法第271條第1項、第47條第1項、第62條前段。
中    華    民    國    98    年    9     月    4     日
                  刑事第五庭  審判長法  官  侯廷昌
                                    法  官  曾鴻文
                                    法  官  王紹銘
以上正本證明與原本無異。
如不服本判決應於收受判決後10日內向本院提出上訴書狀，並應
敘述具體理由；其未敘述上訴理由者，應於上訴期間屆滿後20日
內向本院補提理由書（均須按他造當事人之人數附繕本）。「切
勿逕送上級法院」。
                                    書記官  徐基典
中    華    民    國    98    年    9     月    4     日
附錄法條：
中華民國刑法第271條
殺人者，處死刑、無期徒刑或 10 年以上有期徒刑。
前項之未遂犯罰之。
預備犯第 1 項之罪者，處 2 年以下有期徒刑。


司法院資訊處製作；財團法人民間司法改革基金會備份。
